【裁判字號】    98,簡上,176
【裁判日期】    990331
【裁判案由】    給付票款
【裁判全文】
臺灣臺北地方法院民事判決             98年度簡上字第176號
上  訴  人  中天電視股份有限公司
法定代理人  蔡紹中
訴訟代理人  李念祖律師
            林瑤律師
複代理人    陳仕振律師
被上訴人    高雄銀行股份有限公司
法定代理人  黃望修
訴訟代理人  高偉人
            楊孝瀛
上列當事人間請求給付票款事件，上訴人對於民國97年10月30日
本院臺北簡易庭96年度北簡字第8223號第一審判決提起上訴，本
院於民國99年3月4日言詞辯論終結，判決如下：
    主  文
原判決廢棄。
被上訴人在第一審之訴及假執行之聲請均駁回。
第一審、第二審訴訟費用由被上訴人負擔。
    事實及理由
一、上訴人之法定代理人原為鄭家鐘，於訴訟進行中變更為饒聖
    雄，嗣再變更為蔡紹中，被上訴人之法定代理人原為王高津
    ，於訴訟進行中變更為黃望修，有股份有限公司變更登記表
    可憑（見二審卷第86至88、180、181、246至248頁），並經
    渠等具狀聲明承受訴訟（見二審卷第85、115、245頁），經
    核於法相符，應予准許。
二、被上訴人起訴主張：
  (一)被上訴人執有上訴人開立，由訴外人中央租賃股份有限公司
    （下稱中央租賃公司）背書之如附表所示本票7紙（下稱系
    爭7紙本票），面額共計新臺幣（下同）4,482,100元，詎到
    期提示，竟遭存款不足理由退票，上訴人迄今仍未清償，為
    此依票據之法律關係，訴請上訴人給付4,482,100元，及按
    附表所示7紙本票之各自利息起算日起，至清償日止，按週
    年利率百分之6計算之利息。
  (二)對上訴人抗辯所為之陳述：
  1.中央租賃公司係以擔保借款債務之目的，將系爭7紙本票背
    書轉讓予被上訴人作為借款之擔保兼為還款來源之一，被上
    訴人本於擔保權人之權利，係以執票人身份提示兌償，不獲
    清償後，自得依法對票據債務人行使追索權。
  2.存款歸存戶所有此為一般觀念，惟存款帳戶名義人對戶內存
    款是否真正具有所有權，仍應進一步探究帳戶名義人對該款
    項之取得是否具有法律上之關係而定，特別是在將帳戶交由
    他人使用、人頭戶等情形下為然，此時存入帳戶之款項，可
    能為他人所有。本件備償專戶雖以中央租賃公司名義開立，
    但其控制運用權已交至被上訴人手上，此由專戶之存摺為被
    上訴人所持有，取款印鑑為被上訴人所有之放款備償專戶專
    用章可獲證明，因而被上訴人主張該專戶實質上為被上訴人
    所有，戶內存款其來源若屬擔保票據提示兌現者，自始至終
    為被上訴人所有，殆無疑義，若屬借款人自行存入者，因其
    視同借款人還款，在放款債權未清償前，不會輕易返還予借
    款人。
三、上訴人之抗辯：
  (一)上訴人前將包含系爭7紙本票在內共72紙本票交予中央租賃
    公司，作為雙方間消費借貸之付款擔保，嗣因上訴人與中央
    租賃公司間消費借貸契約自始不成立，上訴人乃請求中央租
    賃公司將本票返還上訴人，惟中央租賃公司藉口債權銀行尚
    未給予實質紓困等理由，不僅拒不返還，甚至將系爭7紙本
    票存入中央租賃公司於被上訴人開立之帳戶中，委託被上訴
    人於各該票據到期日為中央租賃公司提示付款。
  (二)依票據法第124條準用第40條第1項規定，委託取款背書固應
    在票據上載明委託取款背書之文義，但法律並未規定應記載
    何等文字。而解釋票據上所載文字之意義，除依票據記載之
    文字決定外，仍須斟酌一般社會通念、日常情理、交易習慣
    與誠信原則，並兼顧助長票據流通、保護交易安全。另依票
    據「有效解釋原則」，就票據所載文字內涵為合理之觀察，
    不得嚴格拘泥於所用之文字或辭句，始不失其票據文義性之
    真諦。查中央租賃公司於系爭本票背面之「請領款人」欄內
    蓋用公司章及負責人「陳田鈺」章，同時載有「高銀備0000
    0000000」戳記，與現行銀行實務上託收（即委任取款背書
    ），均係由託收客戶在票背背書並載明帳戶之作法相同，且
    該戳記內容已經足以標示係專指以中央租賃公司名義開設之
    備償帳戶，不因戳記印文內容為「高銀備00000000000」而
    有異，即從該系爭本票背面記載之文字外觀，綜合社會通念
    與交易習慣予以客觀觀察，並依有效解釋原則加以解釋之結
    果，應認中央租賃公司係以委任取款背書委由被上訴人代理
    提示系爭本票，並未將票據權利讓與被上訴人，被上訴人未
    因此取得票據權利，自無從本於票據權利人之地位請求上訴
    人付款。
四、本件原審對於被上訴人之請求，判決被上訴人全部勝訴，上
    訴人不服，提起上訴，並聲明：(1)原判決廢棄。(2)被上訴人
    於第一審之訴及假執行之聲請均駁回。被上訴人則聲明：上
    訴駁回。
五、兩造不爭執之事實：
    被上訴人執有上訴人開立，由中央租賃公司背書之系爭7紙
    本票，面額共計4,482,100元，到期提示遭存款不足理由退
    票。
六、本件應探究者為：(1)中央租賃公司於系爭7紙本票之背書為
    權利轉讓背書或委任取款背書？(2)如(1)認定為權利轉讓背書
    ，系爭7紙本票塗銷禁止背書轉讓之效力為何？系爭7紙本票
    是否為上訴人聲請假處分後取得？茲析述如下：
  (一)按票據法上之背書依其目的不同，可區分為票據權利轉讓背
    書及委任取款背書，而執票人以委任取款之目的為背書時，
    應於匯票上記載之，票據法第40條第1項定有明文，此規定
    依同法第124條，於本票亦有準用，至委任取款之意旨如何
    記載，法無明文應表明特定之文字，只需票據上之記載足以
    表明委任取款之意旨即可。次按票據為文義證券，票據上之
    權利義務，應遵守票據之文義性，基於「外觀解釋原則」與
    「客觀解釋原則」，悉依票據記載之文字以為決定，不得以
    票據以外之具體、個別情事資為判斷資料，加以變更或補充
    （最高法院93年台抗字第733號裁定意旨參照）。
  (二)經查：系爭7紙本票背面請領款人背書欄內，除蓋有中央租
    賃公司及其負責人「陳田鈺」之背書印文外，均另蓋有「高
    雄備000000000000」之戳記（見原審卷第11、13、15、17、
    19、21、23頁），而「高雄備000000000000」乃中央租賃公
    司於被上訴人臺北分行所開設之備償專戶帳號，系爭7紙本
    票票款係以該備償專戶帳戶為提示等情，為被上訴人所不爭
    執，並有該帳戶之存摺、印鑑卡在卷可憑（見原審卷第65至
    67頁），是倘中央租賃公司係將系爭7紙本票背書轉讓予被
    上訴人，其為空白背書即可，應無記載系爭備償專戶帳號之
    必要，惟系爭7紙本票背面除中租公司及其負責人之印文外
    ，尚有系爭備償專戶帳號之記載，且部分本票背面另有「本
    支票原經本行代收，因受退票後據執票人要求改委○○代收
    ，高雄銀行台北分行襄理」之註記（見原審卷第11、13、15
    、17頁），是依前揭票據「外觀解釋原則」及「客觀解釋原
    則」，再參以財政部金融局85年12月4日金融局(一)字第85553
    852號函所釋示：金融機構辦理墊付國內票款，通常要求申
    請人開立備償專戶，將來票款收兌後直接存入申請人名義開
    立之備償專戶，此時就票據關係言，銀行係代為提示，票據
    權利並未轉讓予銀行等語（見原審卷第105頁），足認中央
    租賃公司於系爭7紙本票之背書，係出於委由被上訴人自中
    央租賃公司所有之系爭備償專戶為提示付款之目的，所為之
    委任取款背書。
  (三)被上訴人雖主張：系爭備償專戶固以中央租賃公司名義開立
    ，但其控制運用權已交至被上訴人，專戶存摺為被上訴人所
    持有，取款印鑑為被上訴人所有之放款備償專戶專用章，該
    專戶實質上乃被上訴人所有等語，然中央租賃公司就系爭備
    償專戶內款項有無自由處分權限，與該備償專戶是否為中央
    租賃公司之帳戶，係屬兩事，況存款利息應歸存戶取得，而
    系爭備償專戶之存款利息，其所得人為中央租賃公司，有財
    政部臺北市國稅局綜合所得稅各類所得資料清單附卷可考（
    見原審卷第100頁），若系爭備償專戶實質上確為被上訴人
    所有，被上訴人又何須支付中央租賃公司利息？是被上訴人
    就此主張，不足為中央租賃公司所為者乃權利轉讓背書之認
    定。又本件爭點(1)既為委任取款背書之認定，即無探究爭點
    (2)之必要，併為敘明。
七、綜上，中央租賃公司於系爭7紙本票所為之背書為委任取款
    背書，則被上訴人基於票據權利人之地位（見二審卷第243
    頁背面），訴請上訴人給付票款及利息，自無所憑。從而，
    被上訴人依票據之法律關係，訴請上訴人給付4,482,100元
    ，及按附表所示7紙本票之各自利息起算日起，至清償日止
    ，按週年利率百分之6計算之利息，為無理由，原審為被上
    訴人勝訴之判決，即有未合，上訴論旨，指摘原判決不當，
    求予廢棄改判，洵屬有據，應由本院將原判決予以廢棄，改
    判如主文第2項所示。
八、本件事證已臻明確，兩造其餘攻防方法及所提證據，業經審
    酌，核與本件判決結果無影響，爰不逐一論述，併此敘明。
九、據上論結，本件上訴為無理由，依民事訴訟法第436條之1第
    3項、第450項、第78條，判決如主文。
中    華    民    國    99    年     3    月    31    日
                  民事第四庭審判長法  官  周祖民
                                  法  官  鄧德倩
                                  法  官  張文毓
中    華    民    國    99    年    3     月    31    日
                                  書記官  賴敏慧
以上正本係照原本作成。
本件當事人須以本判決適用法律顯有錯誤為上訴理由時，始得於
本判決送達後20日內向本院提出上訴狀，如已於本判決宣示後送
達前提起上訴者，應於判決送達後10日內補具上訴理由（均按他
造當事人之人數附繕本），並經本院許可後方得上訴最高法院。
附表：
┌───┬──────┬─────┬─────┬──────┬──────┐
│編號  │ 發票日     │ 票面金額 │ 票據號碼 │  到期日    │ 利息起算日 │
├───┼──────┼─────┼─────┼──────┼──────┤
│  1   │91年2月21日 │640,300元 │AY0000000 │93年3月30日 │93年3月30日 │
├───┼──────┼─────┼─────┼──────┼──────┤
│  2   │91年2月21日 │640,300元 │AY0000000 │93年5月30日 │93年5月31日 │
├───┼──────┼─────┼─────┼──────┼──────┤
│  3   │91年2月21日 │640,300元 │AY0000000 │93年7月30日 │93年7月30日 │
├───┼──────┼─────┼─────┼──────┼──────┤
│  4   │91年2月21日 │640,300元 │AY0000000 │93年9月30日 │93年9月30日 │
├───┼──────┼─────┼─────┼──────┼──────┤
│  5   │91年2月21日 │640,300元 │AY0000000 │93年11月30日│93年11月30日│
├───┼──────┼─────┼─────┼──────┼──────┤
│  6   │91年2月21日 │640,300元 │AY0000000 │94年1月30日 │94年1月31日 │
├───┼──────┼─────┼─────┼──────┼──────┤
│  7   │91年2月21日 │640,300元 │AY0000000 │93年3月30日 │94年3月30日 │
└───┴──────┴─────┴─────┴──────┴──────┘

司法院資訊處製作；財團法人民間司法改革基金會備份。
